【裁判字號】    91,上易,307
【裁判日期】    901220
【裁判案由】    妨害自由
【裁判全文】
臺灣高等法院高雄分院刑事判決                    九十一年度上易字第三七號
    上  訴  人
    即  被  告    乙○○
右上訴人因恐嚇取財案件，不服臺灣高雄地方法院九十年度易字第四二二九號中華民
國九十年十二月二十日第一審判決（起訴案號：臺灣高雄地方法院檢察署九十年度偵
字第一七八八七號），提起上訴，本院判決如左：
    主  文
原判決撤銷。
乙○○以脅迫使人行無義務之事，處拘役參拾日，如易科罰金，以佰元折算壹日。
    事  實
一、乙○○因向地下錢莊借錢無力償還，而地下錢莊復逼債甚急，竟思入獄服刑以躲
    避債務，而於民國（下同）九十年九月二十三日二時五十分許，頭戴全罩式安全
    帽，在高雄市○○區○○路八號之一界揚超商內，以兇惡之語氣向店員甲○○恫
    稱：我要搶劫，把錢交出來等語，用此脅迫方式，致使甲○○心生畏懼，而自收
    銀機內取出新台幣（下同）二千二百五十元交予乙○○，使甲○○行此無義務之
    事，乙○○自甲○○手中取走上開現金放入上衣口袋後，即走到門口等待警方前
    來逮捕。警方據甲○○按警鈴報警抵達上開界揚超商後，見乙○○仍佇立於現場
    ，乙○○亦主動向前來處理而尚不知嫌疑犯係何人之劉榮祥警員坦承犯行，並自
    乙○○身上起出二千二百五十元，嗣乙○○並接受法院之裁判。
二、案經高雄市政府警察局三民第二分局報請臺灣高雄地方法院檢察署檢察官偵查起
    訴。
    理  由
一、右揭犯罪事實，業據上訴人即被告乙○○（下稱被告）先後於警、偵訊、原審法
    院及本院審理時坦承不諱，核與被害人林明偉於警訊中指訴之情節相符，並有經
    林明偉領回二千二百五十元之贓物認領保管收據一紙、照片四張附卷可稽，事證
    明確，被告犯行堪予認定。
二、被告雖以兇惡之語氣向被害人甲○○恫稱：我要搶劫，把錢交出來等語，用此脅
    迫方式，迫使被害人林明偉交出財物，惟如後所述，其係欲藉此入獄服刑，以逃
    避地下錢莊追討債務，主觀上並無不法所有之意圖，核其所為，係犯刑法第三百
    零四條第一項以脅迫使人行無義務之事。被告於被害人林明偉交付財物後，即佇
    立於界揚超商外面，並於警員據報尚不知嫌疑犯而抵達現場時，即主動向警員劉
    榮祥坦承犯行，此經被告於警訊中陳明在卷，並經管區警員劉榮祥於本院調查時
    證述在卷，嗣又接受法院之裁判，應依刑法第六十二條前段自首之規定，減輕其
    刑。
三、原審因而據以論罪科刑，固非無見，惟被告之行為合於自首之要件，已如前述，
    原判決未依規定減輕其刑，於法不合，被告執此聲明上訴指摘原判決不當，為有
    理由，應由本院將原判決撤銷改判。爰審酌被告擬入獄服刑以躲避債務，以脅迫
    方式使被害人行無義務之事，對不知情之被害人仍產生極大之心理強制，足以危
    害於其身心之安全，量刑本不宜從輕，惟念其犯後坦承犯行，表示悔意等一切情
    狀，量處如拘役三十日，併諭知易科罰金之折算標準。
四、公訴意旨另以：認被告基於不法所有之意圖，以恐嚇之方法使被害人交出財物，
    另涉有刑法第三百四十六條第一項之恐嚇取財罪嫌。訊據被告則否認有公訴人所
    指之恐嚇取財之犯行，辯稱其係向地下錢莊借錢十幾萬元，無力償還，地下錢莊
    又前往其住處等人逼其還錢，只好出此下策等語。按刑法第三百四十六條第一項
    之恐嚇取財罪，須行為人基於為自己或第三人不法之所有之意圖，以將來加害生
    命、身體、自由、名譽、財產之事，恐嚇他人，使人交付財物者而言，如主觀上
    無不法所有之意圖，而以脅迫手段要挾，使人行無義務之事，即應構成刑法第三
    百零四條第一項之強制罪，而非同法第三百四十六條第一項之恐嚇取財罪。本件
    被告因其積欠他人債務，欲入獄服刑以躲避債務，始以脅迫方式，使被害人行無
    義務之事等情，迭據被告於警、偵訊、原審法院及本院審理中供述明確，而被害
    人將金錢交付被告後，即按警鈴，警員到場時，被告仍在界揚超商前，亦據被害
    人林明偉於警訊中陳明，並經證人即警員劉榮祥於本院調查時證述明確，衡諸常
    情，被告如有不法所有之意圖，理應於取得財物後迅速逃離，以免遭發覺而逮捕
    ，乃被告仍佇立現場，俟警逮捕，足徵被告主觀上並無為自己或第三人不法所有
    之意圖，堪以認定。是被告此部分所為尚不構成刑法第三百四十六條第一項之恐
    嚇取財罪，本應為無罪之諭知，惟公訴人認此部分犯行，與前開論罪科刑之強制
    罪部分，係牽連犯，有裁判上一罪之關係，爰不另為無罪之諭知。
據上論結，應依刑事訴訟法第三百六十九條第一項前段、第三百六十四條、第二百九
十九條第一項前段，刑法第三百零四條第一項、第四十一條第一項、第六十二條前段
，罰金罰鍰提高標準條例第一條前段、第二條，判決如主文。
本案經檢察官林應華到庭執行職務。
中      華      民      國      九十      年      十二    月    二十    日
                              臺灣高等法院高雄分院刑事第四庭
                                  審判長法官  蕭權閔
                                        法官  陳啟造
                                        法官  李嘉興
右正本證明與原本無異。
不得上訴。
                                      書記官  呂素珍
中      華      民      國      九十一    年      五      月    三      日
附錄：本判決論罪科刑法條：
刑法第三百零四條
以強暴、脅迫使人行無義務之事或妨害人行使權利者，處三年以下有期徒刑、拘役或
三百元以下罰金。
前項之未遂犯罰之。
                                                                  Ａ


司法院資訊處製作；財團法人民間司法改革基金會備份。
